臺灣彰化地方法院民事裁定
110年度監宣字第22號
聲  請  人  施進哲  


相  對  人  陳氏翠  


關  係  人  施素惠  

上列聲請人聲請監護宣告事件，本院裁定如下：
    主  文
一、聲請駁回。
二、聲請費用由聲請人負擔　　
    理  由
一、聲請意旨略以：聲請人為相對人之夫。相對人於民國107年1
    月15日因非特定思覺失調、輕度智能不足，有身心障礙證明
    (輕度、第一類)，致現已不能為意思表示或受意思表示或不
    能辨識其意思表示之效果，達監護宣告程度。因相對人聽不
    懂，價錢不懂，會亂買東西，會亂簽名，為了保護相對人，
    爰依家事事件法第10章、第11章以下規定，請求裁定相對人
    為受監護宣告之人，選定聲請人為相對人之監護人，指定關
    係人即相對人之小姑施素惠為會同開具財產清冊之人等語。
    如鑑定報告認為相對人僅可為輔助宣告，則選定聲請人為相
    對人之輔佐人。
二、「對於因精神障礙或其他心智缺陷，致不能為意思表示或受
    意思表示，或不能辨識其意思表示之效果者，法院得因本人
    、配偶、四親等內之親屬、最近一年有同居事實之其他親屬
    、檢察官、主管機關、社會福利機構、輔助人、意定監護受
    任人或其他利害關係人之聲請，為監護之宣告」；「受監護
    宣告之人應置監護人」；「法院為監護之宣告時，應依職權
    就配偶、四親等內之親屬、最近一年有同居事實之其他親屬
    、主管機關、社會福利機構或其他適當之人選定一人或數人
    為監護人，並同時指定會同開具財產清冊之人。法院為前項
    選定及指定前，得命主管機關或社會福利機構進行訪視，提
    出調查報告及建議。監護之聲請人或利害關係人亦得提出相
    關資料或證據，供法院斟酌」；「法院選定監護人時，應依
    受監護宣告之人之最佳利益，優先考量受監護宣告之人之意
    見，審酌一切情狀，並注意下列事項：一、受監護宣告之人
    之身心狀態與生活及財產狀況。二、受監護宣告之人與其配
    偶、子女或其他共同生活之人間之情感狀況。三、監護人之
    職業、經歷、意見及其與受監護宣告之人之利害關係。四、
    法人為監護人時，其事業之種類與內容，法人及其代表人與
    受監護宣告之人之利害關係」。民法第14條第1項、第1110
    條、第1111條、第1111條之1規定，分別定有明文。又「法
    院對於監護宣告之聲請，認為未達應受監護宣告之程度，而
    有輔助宣告之原因者，得依聲請或依職權以裁定為輔助之宣
    告。法院為前項裁定前，應使聲請人及受輔助宣告之人有陳
    述意見之機會」，家事事件法第174條第1項、第2項亦有明
    文。
三、經查，聲請人主張之內容，業據其提出戶籍謄本、身心障礙
    證明等資料為據，本院於鑑定人即衛生福利部彰化醫院精神
    科陳羿行醫師前訊問相對人，並勘驗相對人精神狀況，略以
    ：法官在鑑定人面前點呼相對人數聲，相對人有反應，可正
    常回答自己姓名、出生年月日、居所，四肢健全，可正常自
    行活動，相對人坐在椅子上、未包尿布、未氣切、未插鼻胃
    管、未戴呼吸器、未插導尿管。法官詢問相對人婚姻狀況、
    配偶姓名、幾個小孩、鑑定人身分、鑑定地點、時間、現任
    總統、算數、生活狀況、當日進行事項等問題，相對人均能
    正確回答，僅有關相對人的身分證字號、現任彰化縣縣長部
    分，稱忘記了等情，有本院110年4月6日訊問筆錄在卷可稽
    。鑑定意見亦略以：「4.以往病史及現病歷等：...現在病
    症：...大約39歲時有聽幻覺，一個男生講話的聲音，鄰居
    的聲音，講台語聽不懂，女兒表示那時候媽媽在家大吼大叫
    ，但個案表示只是希望叫女兒回家顧爸爸才很激動，女兒說
    並不是那樣，從個案的住院治療紀錄看起來個案對發病當時
    的狀態應該記憶有些模糊跟扭曲。當時住院治療107年1月15
    日到107年2月12日出院，而後持續在門診服藥治療，目前症
    狀相對穩定，已無幻覺。工作時偶而會覺得頭部不適而無法
    繼續，工廠會體諒她讓她休息一下，因為知道她家境不好，
    不至於辭退她。個案可坐於椅子上配合會談，但表情稍微平
    板，可有適切的語言表達，詢問個案的名字及生日皆可以正
    確回答，詢問今天日期也可以正確回答，詢問地點也可以正
    確回答，減法測驗100減7可正確回答到65，日常生活事物的
    問答也大多可以正確回應。但短期記憶力的回憶則有障礙，
    想不起剛剛要她記的柬西。後續安排與心理師的智能測驗，
    發現個案因是外籍配偶，雖然一般生活用語溝通用中文還可
    以，但對於文字的理解認識相對不足，所以測驗方面較低的
    分數，部分是因為語言文字的因素，相對實務上，若要個案
    簽約買賣也可能都需要家人在旁陪伴協助理解文字内容」；
    「6.生活狀況及現在身心狀態：日常生活狀況：1.日常生活
    活動：個案一般活動能力正常，日常清潔可自理。2.經濟活
    動能力：可以進行一般經濟活動。3.社會性：無明顯障礙，
    可以進行一般社交表達或互動...精神狀態：(1)意識/溝通
    性：意識清楚，可有主動的表達，可切題回答，可進行基本
    溝通。(2)記憶力：短期記憶力障礙。(3)定向力：人、時、
    地，定向感正常。(4)計算能力：100減7可以正確計算。(5)
    理解‧判斷力：對於一般日常生活事物理解判斷無明顯障礙
    。(6)認知功能檢查：基本認知功能無明顯缺損」；「7.有
    關判斷能力判定之意見...對於重大財產交易有給予經常性
    協助之必要。判定的根據：個案目前患有失覺失調症，病程
    3年多，恢復良好，一般認知功能正常，病識感佳，對於自
    身疾病知道要好好吃藥治療」；「9.鑑定判定及說明：【鑑
    定判定】⑴基於受鑑定人因思覺失調症導致認知功能輕微受
    損，但因為外國籍對中文字理解有障礙，對於管理處分自己
    財產也是會有給予經常性協助之必要，回復之可能性低。⑵
    雖然未達『為意思表示或受意思表示，或辨識其意思表示效
    果之能力，顯有不足』之程度，但個案也希望合約或重大財
    物決定可有丈夫協助比較好，也可考慮紿予輔助宣告」等語
    ，有成年監護鑑定書在卷可憑。由上可知，相對人現並未因
    所稱病症，達到不能為意思表示或受意思表示，或不能辨識
    其意思表示效果之程度，客觀上亦未達到為意思表示或受意
    思表示，或辨識其意思表示效果之能力，顯有不足之程度。
    相對人的精神症狀控制良好，也知穩定用藥就診，目前生活
    均屬正常，能正常工作，與常人無顯著差異，生活上並未有
    重大阻礙與不能的情事，無須他人額外給予特別的輔助與照
    料，其先前住院期間也屬短暫，目前已無相關明顯症狀。至
    於有關重大財務事務方面，主要恐係因為相對人原為外國籍
    人士，出於原生語言、文化、過去長久生長環境、習慣累積
    的差異與適應問題，導致其對於中文語句與意涵在理解、掌
    握能力上有所障礙、不足所致，然此無關其本身主觀的認知
    、辨識與意思能力，尚未能以此為由，而認已達受監護或輔
    助宣告的程度。另關係人即相對人之女施妤蓁稱相對人會亂
    買東西，會亂簽名等情，按上說明，堪認有極大的緣故也是
    同樣因為其原為外籍身分的生長背景，出於對文字、語言理
    解與掌握上的困難所致，與其意思能力、認知、辨識能力等
    主觀身心狀況無關。基此，聲請人聲請對相對人為監護宣告
    或輔助宣告，於法均有未合，難認有據。
四、綜上，因相對人目前尚未達到不能為意思表示或受意思表示
    ，或不能辨識其意思表示效果，亦未達到為意思表示或受意
    思表示，或辨識其意思表示效果之能力，顯有不足，而足以
    對其為監護或輔助宣告之程度，是聲請人聲請對相對人為監
    護宣告或輔助宣告，均難認有理由，自不能准許，應予駁回
    。
五、依家事事件法第164條第3項，裁定如主文。
中　　華　　民　　國　　110 　年　　6 　　月　　16　　日
                    家事法庭  法　官  魏志修
以上正本係照原本作成。
如對本裁定抗告，須於裁定送達後10日內向本院提出抗告狀（須
附繕本），並繳納抗告費新臺幣1千元。
中　　華　　民　　國　　110 　年　　6 　　月　　16　　日
                              書記官  陳秀香